【裁判字號】    98,訴,463
【裁判日期】    980610
【裁判案由】    退伍
【裁判全文】
臺北高等行政法院判決
                                       98年度訴字第463號
                              .
原      告  甲○○
訴訟代理人  陳垚祥律師
被      告  國防部空軍司令部
代  表  人  彭勝竹（司令）住同上
訴訟代理人  丙○○
            乙○○
上列當事人間因退伍事件，原告不服國防部中華民國98年1 月15
日98年決字第003號訴願決定，提起行政訴訟。本院判決如下：
    主  文
原告之訴駁回。
訴訟費用由原告負擔。
    事  實
一、事實概要：
    原告原任職空軍防空砲兵指揮部（下稱防空部) 第951 旅第
    301 營第二連少校連長，於民國（下同）95年8 月11日凌晨
    1 時許，在桃園市○○路與慈文路交岔路口，酒後駕車肇事
    （肇事後經呼氣酒精濃度測試，每公升0.75毫克），致人受
    傷而逃逸，為國防部最高軍事法院96年上訴字第3 號判決分
    就酒後駕車、肇事逃逸部分各處有期徒刑7 月、8 月，應執
    行有期徒刑1 年2 月，緩刑4 年確定。嗣被告於96年9 月26
    日仲君字第0960001159號令核予原告記大過2 次，96年度考
    績評定為丙上，經防空部第951 旅及防空部分別於97年9 月
    17日、同年月25日逐級召開人事評審會（下稱人評會），決
    議其不適服現役，被告乃於97年11月4 日以國空人管字第09
    70011582號令（下稱原處分）核定其不適服現役退伍，溯自
    97年6月1日生效。原告不服，提起訴願，遭駁回後，遂提起
    本件行政訴訟。
二、兩造聲明：
  (一)原告聲明：
    1.訴願決定及原處分均撤銷。
    2.訴訟費用由被告負擔。
  (二)被告聲明：
    1.駁回原告之訴。
    2.訴訟費用由原告負擔。
三、兩造之陳述：
  (一)原告主張：
    1.被告於97年11月4 日所為原處分，應有違反「平等原則」
      及「比例原則」而有「違法裁量」之情事：
      (1)按陸海空軍官士官服役條例第15條第5 款「常備軍官、
        常備士官，有左列情形之一者，予以退伍：……五、年
        度考績丙上以下或因個人因一次受記大過2 次以上，經
        人事評審會考核不適服現役者」規定；且本件係屬考核
        不適服現役退伍事件，並非軍事行為，依行政程序法第
        3 條規定，自應有適用行政程序法第6 條「平等原則」
        、第7 條「比例原則」及第10條「行政裁量範圍」等規
        定，合先敘明。
      (2)軍人負有作戰任務，對軍令服從之義務，固不能與文官
        同視之，軍人違反命令、敗壞軍紀，自應依法究辦；惟
        軍人係屬廣義之公務人員，與國家間具有公法上職務關
        係，軍人言行不檢、敗壞軍紀、有損軍譽者，予以懲處
        時，應視其情節輕重，妥適懲罰，以符平等原則及比例
        原則，如有影響軍人身分之存續，損及憲法所保障服公
        職之權利，自得循訴願及行政訴訟尋求救濟（參最高行
        政法院97年判字第134 號判決意旨可參）；準此，原告
        所屬951 旅人事評議會亦應依上揭原則考核原告是否符
        合不適服現役辦理退伍之情形，亦併予敘明。
      (3)原告原服役951 旅砲301 營第二連連長，於95年8 月11
        日凌晨1 時許因在桃園市飲酒後，駕其所有自小客車返
        回營區，於途中與無照駕駛之民眾廖威致所駕重機車不
        慎發生擦撞；且因係輕微擦撞，故原告並不知有發生上
        情，乃直接駛回營區，並非蓄意肇事逃逸；且民眾亦僅
        受身體輕微之瘀挫傷，並非頭部或身體重要部位之受傷
        ，故原告對肇事所產生社會危害並非重大，且情節亦非
        嚴重；且原告於肇事後亦深感悔悟及警惕，事後即與民
        眾達成和解。再者，肇事發生時間並非原告之值勤時間
        ，且其所駕駛車輛係其所有自小客車，並非軍用事輛。
        尤其原告若知有擦撞，亦必不可能離開現場。且國防部
        最高軍事法院因原告確有深感悔悟，亦判決原告緩刑四
        年，給予原告自新之機會。再參國防部湯光隆上校酒後
        駕車肇事，酒測濃度測定值為0.94毫克，僅記大過1 次
        處分，兩相比較之下，被告重行所作出處分，顯屬過重
        ，實有違「平等原則」，而被告稱「原告於肇事後明知
        致人受傷，不思竭盡協助之可能，竟仍執意逃離現場」
        云云，應與事實不符。
      (4)原告自肇事後即調為防空參謀官以後迄今，對其自身所
        承辦業務，皆戮力以赴，完成上級長官所交付之任務，
        故於96年9 月27日951 旅第一次召開不適服現役人事評
        審會時，經作情科長王傳昀中校、後通科長張耀聰中校
        、主計科長馬崇智中校、政戰主任陳昌龍上校、副旅長
        游仁明上校皆肯認原告之表現，並建議繼續予以服役。
        可知，原告於95年8 月11日酒駕肇事後，即痛改前非，
        並認真負責完成上級長官所交付之使命，且獲得多次嘉
        獎，原告無不適服現役而須辦理退伍之情事。其後因防
        空部將本件退回該旅人事評議會而要求再審議，並重申
        因凡有酒駕肇事之情事，一律辦理退伍，故與會委員祇
        得依指示「考核原告不適服現役者，予以退伍」，此觀
        與會委員投票單內容均屬一致即明，卻未審酌「比例原
        則」及「平等原則」，故有「違法裁量」之情事，應無
        疑義。
      (5)查被告雖有提出96年度4 例酒駕經各單位人評會決議不
        適服現役退伍，惟依國防部所頒國軍防制酒後駕車具體
        作法附件一「國軍97年1 月至5 月官兵酒駕肇生率試算
        表」即載空軍酒駕事件為15件；若以一年計算，即應有
        在30件以上；因此被告雖有提出96年度四例因酒駕而被
        勒令提早退伍，並不足以証明國防部對凡有酒駕之官士
        兵，即予勒令退伍之情事。
    2.原告係於95年8 月11日發生酒駕事件，迄至951 旅於96年
      9 月26日召開原告不適服役退伍人事評審會為止，已有一
      年期間，故該評審會亦應就上揭期間原告之態度等情形，
      仍應予以審酌，並非凡屬酒駕肇事，一律皆認係不適服現
      役而令其退伍：
      (1)按陸海空軍官士官服役條例第15條第5 款規定，即常備
        軍官、常備士官並非其年度考績丙上以下或因個人因素
        一次受記大過二次以上，即符合退伍之要件，仍須經人
        事評審會考核，並決議不適服現役，始符退伍之要件；
        且人事評審會除評審受評者懲處事由外，亦應審酌受評
        者於事後之平日生活考核、任務賦予、工作績效、工作
        態度等事項，而有不適服現役之具體理由，始符退伍之
        要件，否則凡屬考績丙上以下或因個人因素一次受記大
        過二次以上，即符合退伍之要件，則無須再規定經人事
        評審會考核其不適服現役之條件，合先敘明。
      (2)原告雖有於95年8 月11日凌晨1 時許酒駕，惟並無肇事
        後逃逸故意，且犯後態度亦屬良好。尤其原告於其後痛
        改前非，並認真工作，皆順利達成上級長官所交付使命
        ，而頻獲賞識，故「95年度有嘉獎4 次，96年度有嘉獎
        3 次之獎勵」（見副旅長游仁明上校之討論發言單所載
        ），期能事後將功折罪。況自原告自酒駕事件發生迄至
        上揭人事評審會開會止，業經一年有餘，上揭人事評審
        會即應審酌上揭期間有關原告有無改過遷善，及整體工
        作之具體表現，不應祇單就原告酒駕事件被懲處而予以
        評審；是原告並無不適服現役而須辦理退伍之情形。
    3.被告未依國防部97年決字第77號決定書內容為原告有利之
    認定，亦有違誤：
      (1)按國防部訴願審議委員會97年決字第77號決定書發回意
        旨既載：被告前於97年4 月16日國空人管字第09700040
        23號令之處分所依據係分別經951 旅於97年1 月15日空
        軍防空部於97年1 月29日召開原告不適服現役二級人事
        評審會，因大部分與會委員未針對原告平日生活考核、
        任務賦予、工作積效、工作態度等綜合考量評鑑，亦即
        原告有何項不適服現役之理由，有具體指明或討論，而
        與陸海空軍軍官士官服役條例第15條第5 款、同前條例
        施行細則第12條第1 項第4 款及「強化國軍志願役軍官
        、士官及士兵考核具體作法」第2 點、第7 點第1 款等
        規定之程序不符；且上揭決定書亦載：「原告1.完成96
        年第1 、2 季戰訓督考業務，負責盡責。2.完成空軍95
        1 旅96年防砲部隊戰備檢查實施計畫。3.完成空軍951
        旅漢光23號演習場地整備及管制各階段期程，認真負責
        ，經空軍951 旅以96年5 月29日俠君字第0960001686號
        令核定嘉獎兩次；另1.完成空軍951 旅固安作戰計畫書
        96年修訂本（草案）訂定，負責盡職。2.完成96年第3
        季戰訓督考業務，負責盡責。3.完成空軍951 旅所屬及
        友軍單位40L/70建案作業陣地會勘相關宜認真負責。4.
        負責辦理及管制作情科『永固專案』各階段期程，圓滿
        達成任務。5.負責戰技術督考各項作業事宜，執行成效
        良好。6.負責辦理及管制『松山基該旅區開放』地面防
        空裝備陳展，圓滿達成任務，經該旅以96年10月1 日俠
        君0000000000號令核定嘉獎乙次。由前述原告之獎勵事
        項，足見原告於96年度之工作表現，認真負責，成效良
        好。倘若針對原告平日生活考核，任務賦予、工作態度
        等綜合考評，是否仍能為其不適服現役退伍之決議？尚
        非全無推敲之餘地」等語。
      (2)又防空部951 旅及防空部分別重新召開原告不適服現役
        二級人事評審會，自應依上揭決定書發回意旨所拘束。
        惟上揭二級人事評審會之與會委員大皆已非原告於97年
        6 月1 日因不適服現役而退伍生效前之各級主管，故係
        新接任，與原告在營期間並無任何接觸，對原告於95、
        96年度平日生活考核、任務賦予、工作績效、工作態度
        等項目，又豈可能知悉？故僅能依之前留存原告考核資
        料予以綜合評定。且原告於95年度亦確有嘉獎4 次、96
        年度亦有嘉獎3 次，原告在上揭期間認真負責、成效良
        好，有如前述，故依上揭優良事跡等事項綜合評定，亦
        應屬適服現役而不須退伍；然上揭二級人事評審會卻仍
        作出原告不適服現役退伍之決議，亦與上揭獎勵事項所
        示事實不符，顯難謂係公平、公正之考核評鑑。
    4.被告於97年11月4 日所為原處分因有溯及既往，亦應有違
      誤：
      (1)被告97年4 月16日國空人管字第0970004023號令之處分
        ，既經國防部訴願審議委員會97年決第77號決定書所撤
        銷而不生效力，亦即上揭處分因原告不適服現役之退伍
        之二級人事評審會因有違反上揭服役條例等規定而有程
        序上之重大瑕疵，且亦未注意原告於96年度所受之獎勵
        ；因此原告於97年6 月1 日退伍，亦應不生效力，是原
        告即應回復仍服現役之軍人身分。
      (2)再者，法律除非有明文特別規定其效力可以溯往既往，
        被告於97年11月4 日所為原處分，卻作出「溯以97年6
        月1日零時生效」之處置，亦應有相當違誤。
    5.國防部最近制定「國軍防制酒後駕車具體作法」，規定酒
      駕事件，須經輔導而未改善者，始檢討汰除；且原告於事
      發後即改過遷善，並積極任事，而未經輔導，亦不應汰除
      而被要求退伍，故上揭人事評審會之決議應有違誤。
      (1)按國防部於97年7 月間令頒：「國軍防制酒後駕車具體
        作法」……伍、具體作法……二、在命令貫徹方面：…
        …（三）對於肇生酒駕案件者，應立即註銷營車輛通行
        証；凡幾經輔導，個人嗜酒行為仍未見改善者，確依部
        頒『國軍頑劣不適職人員汰除作業程序』，適時檢討汰
        除」之規定。
      (2)查原告於95年8 月11日事發後，即痛改前非，改過自新
        ，除作好自己份內之工作外，亦能完成上級長官所交待
        之任務，並無上揭稱：「個人嗜酒行為仍未改善者」之
        情事；亦因此未經輔導，故應無達不適服現役而須汰除
        並辦理退伍之程度；惟人事評審會卻僅就訴願人酒駕事
        件予以考核不適服現役，全然不顧訴願人其他平日生活
        考核、任務賦予、工作績效、工作態度等事項予以審酌
        ，亦應有違誤。
    6.951 旅於97年9 月17日召開原告檢訂不適服現役退伍會議
      之評審過程未踐行法律正當程序，應有違誤：
      (1)查951 旅於97年9 月17日召開原告檢討不適服現役退伍
        會議之出席評審委員名單，其中除副旅長游仁明上校、
        作情科長王傳昀中校與96年9 月27日召開同前會議相同
        外，其餘評選人員均係新接任單位主管，與原告任職95
        1 旅之期間，從無職務上之接觸，又如何對原告作出評
        審？
      (2)且按原告96年度考績表可知，原告除品德因酒駕肇事被
        考列丙上，其餘思想、才能、學識績效皆考列甲等，且
        年終考核優點係「對所負之業務均能如期掌握，順遂完
        成」；缺點係「生活細節不拘小節」；且在考核評鑑表
        所列優點為「工作認真、任勞任怨」，缺點則為「個性
        稍嫌急燥」，故951 旅對原告之任務賦予、工作績效、
        工作態度等方面皆給予肯定；惟評審委員祇注意原告有
        「生活細節不拘小節」及「酒駕肇事」之不利情形，卻
        對於原告「工作認真，任勞任怨」、「對所負之業務均
        能如期掌握，順遂完成」，且對原告思想、才能、學識
        、績效皆考列甲等等有利情形皆視而不見，顯見評審委
        員評審時並未依行政程序法第9 條規定踐行正當法律程
        序，而應有違誤。
      (3)尤其評審委員副旅長游仁明上校分別於96年9 月27日與
        97年9 月1 日之二次會議，前後發言相互矛盾，且應以
        第一次會議之最初發言為正確；且人行科科長董智威中
        校係剛接任，從未與原告業務接觸，竟虛構事實以誣攀
        原告，為原告所難以忍受。茲將其理由縷析於后：
        按防空部951 旅於96年9 月27日第一次召開不適服現
          役人事評審時，經與會委員即原告之直屬長官作情科
          長王傳昀中校陳稱：「胡員雖犯酒駕懲處大過二次，
          惟胡員自95年9 月調任本科外，已具悔意，期間工作
          態度認真、負責、競競業業努力達成戰訓類各項專案
          作務，基於同袍立場，建議各級長官能給予胡員繼續
          服現役；且其中副旅長游仁明上校亦陳稱：「1.……
          表示法院已考量案情，而給予胡員改過機會。2.該員
          科長王傳昀中校表示：該員犯錯後仍於工作上認真負
          責。3.該員於95年8 月11日犯錯後迄今，除本部依…
          …予以記大過2 次處分外，並無其他懲處；且於工作
          上因認真負責，於95年受嘉獎4 次，96年受嘉獎3 次
          之獎勵，顯見該員已勇於認錯，並努力做好份內工作
          。」；然觀防空部951 旅於97年12月31日訴願答辯書
          三卻載：「評鑑委員副旅長游仁明上校發言：『胡員
          思想、品德合因酒後駕車肇事致人受傷逃逸，遭警循
          線於駐地營區查獲，違反誠實軍風，有辱軍人風範；
          績效部分：……且依95年終考評缺點：自我約束力不
          足，及96年終考評缺點：生活細節不拘小節』」，與
          其於96年9 月26日所為發言，實屬南轅北轍，而有前
          後歧異之矛盾；且上揭原告95、96年考核不應祇有缺
          點而已，尚有優點「對所負之業務均能如期掌握，順
          遂完成」、「工作認真，任勞任怨」；惟其卻祇列缺
          點，而未列出原告之優點，故上揭發言實有失公正、
          客觀，殊非可取。
        再者，該答辯書三亦載：「評鑑委員人行科科長董智
          威中校發言：『胡員95、96年獎勵部分屬個人業務執
          行項目業管範疇，無特殊功績；平日集合經常無故未
          列，顯見平時不重視軍紀要求；另訪談胡員曾共事同
          仁發現，胡員於作情科服務期間，仍時常夜間在外飲
          酒，且邀同仁其行，顯見犯此一過錯，仍未使該員有
          所警惕，約束力欠佳』」云云；惟原告並無上揭情形
          ，即原告平日集合皆能準時報到；若遇有上廁所或有
          其他緊急業務待處理，亦皆有請人代為請假，其後再
          為補到。尤其原告更無時常邀同仁於夜間在外飲酒，
          且董智威中校亦曾向原告舊日同事要求出具上揭不實
          內容之書面，惟遭原告舊日同事所拒，並經舊日同事
          告知原告，故其為達原告退伍之目的而無所不用其極
          ，顯見上情係其虛構杜撰所為欲加之罪；且其所稱查
          訪，並未提出人、事、時、地等具體事証，亦未給予
          原告答辯之機會；而提出第二次訴願時，被告所提出
          答辯書並未提出上開文件，顯見上開文件係原告質疑
          董智威所指上揭情形為其虛構杜撰時所偽造或變造之
          文件。且董智威於97年9 月17日為上揭發言時，即應
          提出上開文件，起可能於原告提起本件訴訟始提出，
          足證其內容不實。被告提出本件答辯書卻將繕本寄予
          當事人，而非訴訟代理人，且上揭答辯書亦未附上開
          證物，請鈞院通知被告提出證1 至14等證物。
        且評鑑委員主計科科長章成浩中校發言：「依據人事
          單位提供之功過紀錄表，當事人曾受高裝檢督導造成
          重大缺失及當勤輪值表內容錯誤等處分，顯示敬業態
          度不足……」云云，惟該高裝檢督之重大缺失係發生
          於88年間，且原告在其時亦祇係中尉副連長（見兵籍
          表之經歷及獎懲紀錄對照即明），並非單位主管，因
          此而受連坐處分；且其後除於93年間因1 月份當勤輪
          值表官級職及電話內容錯誤而記申誡乙次外，其餘28
          次皆記嘉獎一次以上獎勵。尤其原告於95年度有嘉獎
          4 次，96年度有嘉獎3 次，有如前述，足徵原告其於
          96年度之工作表現，認真負責，成效良好；故對原告
          之平日生活考核、任務賦予、工作績效、工作態度等
          綜合考評，應無不適服現役退伍之事由。再者，上揭
          獎勵亦屬951 旅在其時所給予原告評價亦屬肯定之表
          示，並無敬業態度不足之可言。故上揭發言全然不顧
          原告在其後亦有28次獎勵之有利情形，實有失公平而
          有所偏頗，益非可採。
      (4)原告並無被告所指「於作情科服務期間，平日集會經常
        無故未到，且時常於夜間在外飲酒」等情形：
        被告答辯又謂「評鑑委員人行科科長董智威中校內容
          所及『平日集會經常無故未到，顯見平時即不重視軍
          紀要求，另訪談胡員曾共事同仁發現，胡員於作情科
          服務期間，仍時常夜間在外飲酒，且邀共行情事』，
          有營門衛哨書面陳述記錄、單位點名簿及原告休假紀
          錄佐証」云云，惟上揭營門衛哨書面報告，一份記載
          97年3 月8 日12時一哨衛兵稱「原告與趙仁尉少校同
          行出營門，並表明休假」；另一份記載同日4 時至6
          時衛兵稱「於上午5 時49分有原告及趙仁尉少校進入
          營區」，並無被告所稱「原告時常於夜間在外飲酒之
          情事；至於被告另提趙仁尉少校於97年3 月7 日輪值
          戰情，於同日24時接獲友人電話邀約敘舊，未經報備
          及請假程序私自赴約之行為，亦與原告無涉。
        上揭951 旅97年1 、2 、3 、5 月份點名單及原告休
          假紀錄，惟觀點名單，皆係打「ˇ」或「○」或「△
          」，而打「ˇ」係參加點名，打「○」係休假，打「
          △」則係出差或公假，並未有被打「〤」而無故不到
          ；且原告在其時每月皆有四、五次戰情輪值，每次須
          連續值班兩日，且值班期間，即無須參加點名，故值
          星官應有將原告上揭輪值誤打為「○」，而非「△」
          ，然並非打「〤」而無故不到。因此被告提出上揭文
          件，亦無從証明原告「平日集會經常無故未到，而有
          平時即不重視軍紀要求」及「時常於夜間在外飲酒」
          等行為，其理至明。
    7.綜上所述，原告雖有酒駕肇事，惟因不知有擦撞，而離開
      現場，且民眾亦僅受輕微之擦傷，原告亦與其達成和解，
      故原告所涉肇事情節並非重大，且事後態度亦屬良好，並
      與其達成和解；且原告於其後亦痛改前非，並認真負責完
      成上級長官所交付之任務，頻獲上級長官之賞識，亦無不
      適服現役而須辦理退伍之情事。惟防空部卻將96年9 月27
      日將951 旅人事評審會決議不同意原告不適服現役辦理退
      伍之結果退回，並要求再審議，故其後951 旅及防空部二
      級人事評審會乃作出同意原告不服現役辦理退伍之決議；
      其後被告再作成「核定原告不適服現役，並於97年6 月1
      日生效」之處分，雖經國防部訴願審議委員會所撤銷；惟
      951 旅及空軍防空部重行召開二級人事審議會，仍作出原
      告不適服現役之決議，且被告亦予核定，並溯及於97年6
      月1 日生效，顯有違反「比例原則」及「平等原則」，而
      有「違法裁量」之情事；更未審酌原告於95年度嘉獎4 次
      ，96年度嘉獎3 次，且依上揭獎勵事項所示，對原告之工
      作表現係認真負責，成效良好，惟被告卻認對原告之日常
      生活考核，任務賦予、工作績效、工作態度等綜合評定原
      告不適服現役，而與上揭事實不符。原告雖有提出訴願，
      原訴願決定卻不具充分理由而予駁回。故原處分及原訴願
      決定書之認事、用法，均有違誤。
  (二)被告主張：
    1.防空部依據原告年度獎懲紀錄，將其96年度考績評定為「
      丙上」，其行政作為於法有據:
      (1)按「陸海空軍軍官士官考績條例」第5 條規定：各級考
        績官對受考官各項之考評，應以平時考核為基礎，並參
        考年度獎懲記載，予以綜合分析評定。次按「國軍96年
        度志願役軍官、士官及志願士兵考績作業規定」貳、規
        定事項七之（八）第2 、3 點分別規定：覆考分項鑑定
        思想、品德、績效其中有一項考列丙上者；一次記大過
        處分，無一次記功之獎勵者，其考績績等不得評列乙等
        以上，合先敘明。
      (2)查原告96年度之考績經綜合分析後，其品德分項，經覆
        考委員會評列為「丙上」，審核委員會並以原告96年度
        內因酒後駕車一次記兩大過，且無記功之獎勵，依考績
        作業規定，績等評列為「丙上」。是該管單位之行政作
        為，均符合「陸海空軍軍官士官考績條例」及其施行細
        則、「國軍96年度志願役軍官、士官及志願士兵考績作
        業規定」等規定，已確遵依法行政之要求。
    2.原告因酒駕肇事逃逸核予大過兩次，嗣依法令核定退伍處
      分，並無違反平等及比例原則：
      (1)依94年國防部令頒「國軍軍紀維護實施規定」第二章第
        十三節「酒後駕車懲處規定」：酒測值已達0.55毫克以
        上者，依違反「陸海空軍刑法」第54條第1 項規定，函
        送管轄之軍事法院檢察署偵辦，俟刑事判決確定或行政
        罰裁處後，軍官、志願役士官、士兵記大過兩次處分。
        經查本軍96年度防空部防訓中心潘振宇上尉、防空砲兵
        第951 族吳汶銓中士、第443 聯隊第一基勤大隊楊明中
        尉、第401 聯隊基勤大隊李安華中士、第439 聯隊修補
        大隊志願士兵反義翔等員，均因酒後駕車，其酒測值超
        過0.55毫克以上，所屬單位均按「陸海空軍懲罰法」、
        「國軍軍紀維護實施規定」核予記大過兩次之處分，並
        依「陸海空軍軍官士官服役條例」第15條第5 款及國防
        部令頒「強化國軍志願役軍官、士官及士兵考核具體作
        法」等規定召開人評會決議不適服現役退伍。而上述案
        例當事人並未有致人成傷而逃逸之違法情事，被告處理
        同種類之酒駕事件，均係依據國防部令頒之「酒後駕車
        懲處規定」處置，處理方式均相同，並未違反行政程序
        法第6 條所揭示之「平等原則」；甚且本件原告除有酒
        後駕車之違法行為外，於肇事後明知致人受傷，不思竭
        盡救助之可能，竟仍執意逃離肇事現場，其惡性及對被
        害人所造成之傷害，不法程度顯較單純酒駕行為為高，
        該管據此檢討原告酒駕肇事逃逸過犯，並無恣意對待情
        事，且其懲處種類、輕重，亦無裁量逾越或濫用情事，
        是原告指摘原處分違反行政程序法第6 條新揭示之「平
        等原則」乙節，自無理由。
      (2)另原告引用最高行政法院97年度判字第00134 號判決乙
        節，就本件情形，被告於94年10月31日以究旭字第0940
        002196號令轉國防部94年10月12日察宓字第0940000444
        號頒布之「國軍軍紀維護實施定」修正條文對照表第十
        三節「酒後駕車懲處規定」（略以）：經警察機關確認
        酒測濃度呼氣值達0.55毫克，依軍事審判法第59條規定
        送軍（民）醫院實施血液酒精濃度複測確認屬實者，依
        違反「陸海空軍刑法」第54條第1 項規定，函送地區軍
        事法院檢察署偵辦，俟刑事判決確定或行政罰裁處後，
        「軍官、志願役士、兵記大過兩次」，是以原告於95年
        8 月11日新發生之酒後駕車肇事逃逸情事，核與原告所
        引述之上開行政訴訟案例事實尚非相同，且所依據之懲
        處規定亦已修正在案，是前揭原告所提顯屬誤會，況原
        告肇事逃逸惡性顯重於前揭判決劉員單純酒後駕車情事
        ，二者自不得相提並論。
    3.防空部依據國防部訴願審議委員會發回意旨，再次召開人
      評會就原告平日生活考核、任務賦予、工作績效、工作態
      度等，予以綜合考核評鑑，司令部並據該管所作成之會議
      決議，核定原告不適服現役退伍處分，其行政作為於法有
      據：
      (1)依國防部令頒「強化國軍志願役軍官、士官及士兵考核
        具體作法」貳、目的略以：「藉主官對部屬平日生活考
        核、任務賦予、工作績效、工作態度等綜合評定，經人
        事評審會議決，以個人之品德、性情、敬業精神為篩選
        標準，不符要求者，應予持續汰除，以達淨化國軍幹部
        素質，提昇戰力之目的」。防空部爰分別於97年9 月17
        日及97年9 月25日召開初評及審定人評會予以綜合考評
        。據初審人評會會議紀錄所載，評鑑委員人行科科長董
        智威中校發言：「胡員95、96年獎勵部分屬個人業務執
        行項目業管範疇，無特殊功績；平日集合經常無故未到
        ，顯見平時即不重視軍紀要求，乃訪談胡員曾共事同仁
        發現，胡員於作情科服務期間，仍時常夜間在外飲酒，
        且邀同仁共行，顯見犯此一過錯，仍未使該員有所警惕
        ，約束力欠佳」；評鑑委員主計科科長章成浩中校發言
        ：「依據人事單位提供之功過紀錄表，當事人曾受高裝
        檢督導不周造成重大缺失及高勤輪值表內容錯誤等處分
        ，顯示敬業態度不足，復考量國軍近年一再宣導嚴禁酒
        後駕車，胡員時任連長卻知法犯法，顯見其守法、服從
        性不足」；評鑑委員副旅長游仁明上校發言：「胡員思
        想、品德部分：因酒後駕車肇事致人受傷逃逸，遭警循
        線於駐地營區查獲，違反誠實軍風，有辱軍人風範；績
        效部分：任職連長期間，負責指揮全連遂行各項任務及
        執行全連管理事務，擔負管理成敗主要責任，並為部屬
        表率，且依95年終考評缺點：自我約束力不足，及96年
        終考評缺點：生活細節不拘小節。」顯見其無法身為部
        屬表率，有違領導風範。另據審定人評會會議紀錄所載
        ，評鑑委員副參謀長梅錫鈞上校發言：「胡員身為連長
        卻酒後駕車肇事，除已嚴重違反國軍重大軍紀要求，且
        肇事後竟逃逸，其個人自私行為已嚴重影響部譽，該員
        思想、品德顯有瑕疵；另該員96年度工作績效獎勵僅為
        份內應執行之工作，未見記功以上特殊功績，且生活素
        行仍有自我約束欠佳之情形，未能徹底記取教訓」。且
        評鑑委員人行科科長董智威中校發言內容所及「平日集
        合經常無故未到，顯見平時即不重視軍紀要求，乃訪談
        胡員曾共事同仁發現，胡員於作情科服務期間，仍時常
        夜間在外飲酒，且邀同仁共行情事」，有營門衛哨書面
        陳述紀錄、單位點名簿及原告休假紀錄佐證，非屬空言
        或虛構杜撰。綜此，該管各級人評會，均已就原告平日
        生活考核、任務賦予、工作績效、工作態度等，予以綜
        合考核評鑑，其作成之原告不適服現役決議，無任何權
        力濫用或不當之瑕疵。
      (2)另原告指稱防空部第951 旅於96年9 月27日新召開之人
        評會，經其上級單位（即防空部）退回乙節，經查上級
        機關基於行政建制隸屬關係，自有權督導下級機關所為
        之各項行政作為，而該防空部951 旅所召開之人評會，
        僅係內部初步之意思決定，如未獲上級機關認可或同意
        時，自未發生拘束力（鈞院96年度訴字第02321 號判決
        參照）。該旅所為之人評會建議，既經上級機關否決，
        則其人事建議自無法拘束日後所為之行政決定，是原告
        所提亦屬誤會。且被告97年4 月16日國空人管字第0970
        004023號令核定退伍處分縱經國防部訴願審議委員會於
        97年8 月15日以97年決字第77號決定書撤銷，惟被告業
        依發回意旨完成重新召開人事評審會等具體考核程序，
        於原處分重為核定退伍之適法處分，其行政處分效力自
        得溯及，併此敘明。
    4.末按行政機關裁量之行使，如涉及高度屬人性（考試評分
      、品行考核等），除基於錯誤之事實、或基於事件無關之
      考量、或組織是否合法、有無遵守法定程序、有無違反平
      等原則及一般公認之價值判斷標準者，法院可審查判斷外
      ，應尊重其判斷，而採低密度之審查標準。又原判斷之決
      策過程，如非由行政機關首長單獨為之，而係由專業及獨
      立成員以合議方式作成者，亦應對其判斷採取較低密度審
      查（最高行政法院95年判字第900 號判決意旨可參）。即
      行政法院亦應為低密度之審查，就當事人是否已達不適服
      現役之程度，容許行政機關依其任務、特性等有裁量選擇
      。防空部既依據國防部所頒「強化國軍志願役軍官、士官
      及士兵考核具體作法」召開人評會，其所為之決議，係由
      評審委員採取記名投票表決，而非由首長單獨為之，過程
      亦符合法規所律定，無裁量違法情事，自應為低密度之審
      查。
    5.綜上所述，原告因96年度考績評列丙上以下，核與「陸海
      空軍軍官士官服役條例」第15條第5 款後段「召開人事評
      審會」之前提要件相符，經防空部人事評審會依「強化國
      軍志願役軍官、士官及士兵考核具體作法」之規定，完成
      初評、複評、審定及再審議之審核程序，決議不適服現役
      之決定，無權力濫用及裁量違法情事，且原告年度過犯之
      懲罰均屬事實，人事評審會已就原告平日生活考核、任務
      賦予、工作績效、工作態度等，予以綜合考核評鑑。是本
      件原告所提顯無理由，爰請鈞院參酌上述之事實，賜決定
      如答辯之聲明，以維法治。
    理  由
一、原告主張：原告雖因酒駕肇事，但未肇事逃逸，事後復與傷
    者和解。原告嗣調任防空參謀官，認真負責，故而，96年9
    月27日防空部951 旅第1 次召開不適服現役人評會時，作成
    原告並無不適服現役之決議，惟因防空部退回決議要求再審
    議，並重申凡有酒駕情事者，一律辦理退伍，職是，防空部
    951 旅及防空部此後召開各級人評會，當然作出原告不適服
    現役之決議，此決議僅著眼於原告酒醉駕車，而未就原告平
    日生活考核、任務賦予、工作態度等情狀綜合考評，裁量違
    法。再者，防空部951 旅97年9 月17日召開人評會之評審過
    程也未踐行法律正當程序。此外，原處分於97年11月4 日作
    成，無法律明文規定其效力可溯及既往，竟作出溯自97年6
    月1 日零時生效之處置，亦有違誤。是原處分及訴願決定均
    應撤銷云云。
二、被告則以：原告原係空軍防空砲兵第301 營第二連少校連長
    ，於95年8 月11日凌晨1 時許酒駕肇事逃逸，經桃園縣警局
    循線在原告駐地營區查獲，並施以酒精濃度測試，測試值為
    0.75mg/L，案經國防部最高軍事法院判處有期徒刑確定，原
    告96年度考績因此被評列為丙上，並依「陸海空軍軍官士兵
    服役條例」第15條及「強化國軍志願亦軍官、士官及士兵考
    核具體作法」檢討不適服現役，並作成核定退伍之處分，經
    訴願機關撤銷後，被告依訴願決定書撤銷之意旨，重新檢討
    相關作業程序及逐級召開人評會，再作成「不適服現役退伍
    」之原處分。按防空部將原告之考績評定為丙等，係依據原
    告96年度內因酒後駕車一次記兩大過，且無記功紀錄，故依
    考績作業規定評定為丙等，殊屬有據。原告因酒駕肇事逃逸
    核予大過兩次，係依「國軍軍紀維護實施規定」之「酒後駕
    車懲處規定」處置，且原告除酒後駕車之違法行為外，更於
    肇事後明知致人受傷，仍逃離現場，其惡性、對被害人之傷
    害及不法程度均較單純酒駕行為者為高，故記兩大過並無違
    平等原則，亦無裁量逾越或濫用之情事。防空部就訴願決定
    發回意旨，再次召開人評會就原告平日生活考核、任務賦予
    、工作績效、工作態度等，予以綜合考核評鑑，司令部並據
    其所作成之決定，核定原告不適服無現役退伍之原處分，於
    法有據等語，資為抗辯。
三、按「常備軍官、常備士官，有左列情形之一者，予以退伍：
    ……（第5 款）五、年度考績丙上以下或因個人因素一次受
    記大過二次以上，經人事評審會考核不適服現役者。」陸海
    空軍軍官士官服役條例第15條第5 款定有明文。被告就上開
    人事評審會考核規範，訂立「強化國軍志願役軍官、士官及
    士兵考核具體作法」，其中第7 條規定：「柒、不適服現役
    評審程序：（第1 款）一、各單位就個人犯過事實或辦理年
    度考評時，應依組織層級特性，規劃一至三級評審制度（初
    評【考】、覆評【考】、【審】核定），逐級召開人評會，
    以記名投票方式，就相關佐證資料，進行公平、公正之考核
    評鑑，經與會人員三分之二表決通過定案，逐級簽報，獲核
    定權責單位完成考評決議（核予一次記二大過或考列丙上以
    下之處分且不適服現役）即發布考評結果；相關資料（約談
    紀錄等）應送上一級主管單位核備。（第2 款）二、當事人
    及原單位主官（管）及其考核官均應列席參加各級人評會，
    並給予當事人陳述意見之機會。（第3 款）三、各單位應將
    核定結果（一次記二大過或考績丙上以下且不適服現役之處
    分）正式行文通知當事人，並由人事部門主動辦理退伍作業
    ，不受受評人是否提出再審議之影響。」核此乃機關內部人
    事管理一般性規定，並已下達，核無違背一般行政法原則，
    被告據以為人事管理之行政行為，應予尊重。
四、依首揭陸海空軍軍官士官服役條例第15條第5 款規定，常備
    軍官、常備士官應予退伍者，涉有二項要件，亦即「年度考
    績丙上以下」或「因個人因素一次記二大過以上」，並「經
    人事評審會考核不適服現役」，其中「年度考績丙上以下」
    「因個人因素一次記二大過以上」之構成要件事實涵意明確
    ，惟「經人事評審會考核不適服現役者」之中所謂「不適服
    現役」之因素，則屬不確定概念。不確定法律概念無論表現
    於法條之構成要件部分或法律效果部分，多義性的特質，經
    行政機關詮釋或涵攝之結果均僅有一種屬於正確，並具有合
    法性，行政法院原則上固得為合法性之監督，行政機關如有
    判斷逾越或濫用之情事，自應予以糾正，但審查密度如何，
    因事件不同而有異，並應視組織及程序是否完備，判斷之政
    策性及專業性高低，容認行政機關有其判斷餘地。依憲法第
    20條規定，人民有依法律服兵役之義務，然並未授予人民有
    服兵役之權利，且由於軍人負有保衛國家安全對外作戰任務
    ，對軍令有絕對服從之義務，此甚至為先於憲法之國家本質
    所使然，其與國家間之關係與一般人民不同，也不能與文官
    等同視之，關於「軍隊人事管理與勤務」此等國軍統帥權行
    使，攸關軍紀是否嚴明，軍令得否貫徹，事涉國家安全，軍
    方基於專業考量，因應戰爭或承平時期、以及士官兵服役單
    位或所擔任職務種種因素，於解釋人事管理與勤務相關規定
    時，本得採取較嚴格之標準，留優汰劣，樹立必要之軍紀權
    威，此種必要嚴格之標準原不妨礙憲法所保障之基本權。因
    此，軍方對於陸海空軍軍官士官服役條例第15條第5 款規定
    「不適服現役」不確定法律概念之適用，只須適用之際，並
    非基於錯誤之事實，或基於事件無關之考量、或組織不合法
    、未遵守法定程序，或顯然違反平等原則及一般公認之價值
    判斷標準者外，行政法院採取低密度審查標準，高度尊重其
    判斷餘地，合先敘明。
五、原告原任職防空部第951 旅第301 營第二連少校連長，於事
    實欄所載時地酒後駕車，致人受傷而逃逸，國防部最高軍事
    法院96年上訴字第3 號判決分就酒後駕車、肇事逃逸部分，
    各處有期徒刑7 月、8 月，應執行有期徒刑1 年2 月，緩刑
    4 年確定。嗣被告於96年9 月26日仲君字第0960001159號令
    核予原告記大過2 次，96年度考績評定為丙上等情，為兩造
    所不否認，並有上開判決及原告96年度陸海空軍軍官士官考
    績表等件影本為憑。卷查原告困前開違紀情事記大過2 次，
    考績列為丙上，逐級經防空部第951 旅及防空部召開人評會
    ，均通知原告到場陳述意見後，與會人員咸認其認其身為國
    軍領導幹部負責指揮全連遂行各項任務及執行全連管理事務
    ，擔負管理成敗主要責任，並為部屬表率，然其未能以身作
    則，違反酒後駕車逃逸等重大違紀事件，對基層士官兵影響
    甚鉅，其後調任防空部第951 旅作情科擔任作參官一職未知
    反省，仍經常邀約同仁外出飲酒，集合時常無故未、遲到，
    顯見其日常生活作息欠缺自我約束力，對工作及執行任務方
    面亦無特殊績效，96年度考績品德項目並評列為丙等，經全
    體評審委員評議原告不適服現役退伍，此有各級評審委員會
    議紀錄及96年考績表可參。原告雖主張防空部951 旅於97年
    9 月17日人評會委員名單，其中除副旅長游仁明上校、作情
    科長王傳昀中校外，其餘委員均係新接任單位主管，與原告
    任職防空部第951 旅之期間並無職務接觸，自無法對原告為
    合理評價，其程序欠缺正當性。且防空部951 旅及防空部二
    級人評會祇注意原告有「生活細節不拘小節」及「酒駕肇事
    」之不利情形，對於原告96年度考績表所載，思想、才能、
    學識績效皆考列甲等多項優點，視而未見，顯然違法裁量云
    云。然經本院查對前揭防空部951 旅及防空部二級人評會組
    織及評審考核所踐行之程序與被告所訂立之「強化國軍志願
    役軍官、士官及士兵考核具體作法」並無不合，原告及原單
    位主官及其考核官亦均已列席參加，並給予原告陳述意見之
    機會（前揭具體作法第7 條第1 款及第2 款規定參照），是
    原告職務上相關表現，已得由原告及與其職務接觸之主官、
    考核官列席發表意見、提供資料供委員參酌，委員當然可為
    有效之評價，不以與原告曾為職務接觸為必要，原告以委員
    與原告職務接觸者過少，指摘組織不合法，委無理由。且核
    諸上開會議記錄及表決單所示，各級人評會議所參酌之資料
    及發言內容，均係針對原告是否適現役而為審查，基礎事實
    並無錯誤，且不曾有與本案事項無關之考量，是故，依原告
    96年度考績表所示，原告固有多項優點，但無特殊功績，各
    級人事評審會以軍方嚴禁酒後駕車，原告仍明知故犯為主要
    依據，考核其不服現役，有其充分之理由說明，原告指該等
    決議有失平等原則、比例原則等裁量違法云云，殊與事實不
    符。職是，可認各級人評會對原告是否適服現役之評鑑已踐
    行法律正當程序，其決議之裁量復無判斷濫用或逾越情事，
    被告據以審查，而依前述防空部第951 旅及防空部人評會結
    果，核定其不適服現役退伍，於法並無不合。
六、又行政處分一經發布而生效，所稱生效，基本上是指發生外
    部效力；至其規制內容所欲發生之法律效果，即所謂內部效
    力，原則上固與外部效力同時發生，但如果行政處分規定內
    容溯及既往，則其內部效力即早於外部效力發生；故而，行
    政處分之外部效力與內部效力發生之時間並非必然同一。而
    行政處分於法律有明文規定或基於法律之精神於有合理之法
    律理由時，行政處分本非不得於內容中規定其效力（內部效
    力）溯及既往。而行政機關所為行政處分若因程序上之瑕疵
    而非實體之理由，於行政救濟程序中遭撤銷，若行政機關仍
    基於原行政處分之同一實體事實再重為相同內容之行政處分
    ，因原行政處分之實體事實既未變更，亦未被排除；且踐行
    正當法律程序之目的，亦含有藉以檢視實體公平正義之意旨
    ；故一實體事實若經正當法律程序再為檢驗，其認定仍為同
    一，處分亦為相同時，則受處分人對該處分因已具有可預測
    性，故行政機關因此再為之行政處分，於內容中為處分溯及
    第1 次處分生效時發生效力之規定，應認乃行政救濟相關法
    律精神下係具有合理之理由，應予容許。本件被告因原告同
    一是否適服現役之事實，前以97年4 月16日國空人管字第09
    70004023號令核定原告自97年6 月1 日退伍，經原告提出訴
    願，國防部97年決字第77號決定書撤銷原處分，命被告於收
    受決定書之次日起2 個月內另為適法之處分，有上開令及決
    定書在卷為憑，經防空部第951 旅及防空部重行召開各級人
    評會，重新踐行程序仍為相同之原告不適服現役結論，基於
    人事制度之特殊性，除非重行程序後為有利於原告之結論，
    認其適服現役，令其復職，而得連續行政爭訟期間原告軍職
    年資，否則原告對於97年6 月1 日凌晨零時許退伍之結論原
    具有可預測性，且無礙於其他第3 人之權利，核諸上開關於
    行政處分內部效力之說明，被告因此再為內容相同之行政處
    分，並於內容中為處分溯及第1 次處分生效時發生效力之規
    定，應認乃行政救濟相關法律精神下係具有合理之理由，應
    予容許。基此，原處分核定其不適服現役退伍，並溯自前次
    處分命退伍之97年6 月1 日生效，於法並無不合，原告就此
    有所爭執，為無理由。
七、綜上所述，本件原告因前開違紀情事記大過2 次，96年考績
    列丙上，經逐級召開人事評審會，決議考核不適服現役，被
    告依人事評審會議決議，作成原處分核定原告不適服現役退
    伍，溯自97年6 月1 日零時生效之處分，認事用法，並無違
    誤，訴願決定遞予維持，亦無不合，原告所訴各節，均無可
    採，原告起訴請求撤銷原處分及訴願決定，為無理由，應予
    駁回。
八、兩造其餘陳述於判決結果不生影響，無庸一一論列，併予敘
    明。
據上論結，本件原告之訴為無理由，爰依行政訴訟法第98條第1
項前段，判決如主文。
中    華    民    國    98    年    6     月    10    日
                    臺北高等行政法院第一庭
                              審判長法  官  王立杰
                                    法  官  許麗華
                                    法  官  楊得君
上為正本係照原本作成。
如不服本判決，應於送達後20日內，向本院提出上訴狀並表明上
訴理由，如於本判決宣示後送達前提起上訴者，應於判決送達後
20日內補提上訴理由書（須按他造人數附繕本）。
中    華    民    國    98    年    6     月    10    日
                                    書記官  徐子嵐


司法院資訊處製作；財團法人民間司法改革基金會備份。
